【裁判字號】    95,訴,601
【裁判日期】    951128
【裁判案由】    貪污治罪條例等
【裁判全文】
臺灣基隆地方法院刑事判決               95年度訴字第601號
公  訴  人  臺灣基隆地方法院檢察署檢察官
被      告  甲○○
選任辯護人  黃敬唐律師
            黃雅羚律師
            黃丁風律師
被      告  乙○○
            丁○○
上二人共同
選任辯護人  楊俊雄律師
上列被告因貪污治罪條例等案件，經檢察官提起公訴（95年度偵
字第1348號），本院判決如下：
    主  文
甲○○、乙○○、丁○○共同連續行使偽造公文書，足以生損害
於公眾及他人，甲○○處有期刑壹年陸月、乙○○、丁○○均處
有期徒刑壹年。乙○○、丁○○均緩刑參年。扣案之偽造萬里鄉
公所野柳停車場清潔費小型車繳費證壹佰張均沒收。
    事  實
一、甲○○前曾因竊盜案件，經本院於民國88年4月30日以88 年
    度易字第11號判決判處有期徒刑10月，並經臺灣高等法院於
    88年8月20日以88年度上易字第3300 號駁回上訴確定，於89
    年8月10 日執行完畢（不構成累犯）。詎不知悔改，與乙○○、丁○○於94年1月1日受僱為臺北縣萬里鄉公所（下稱萬
    里鄉公所）之臨時約僱人員（乙○○、丁○○續聘至95年12
    月31日止），擔任萬里鄉公所公共造產野柳停車場（下稱野
    柳停車場）收費員（惟甲○○自94年7月1日起因鄉公所清潔
    隊業務需要簽調清潔隊任臨時隊員，自94年11月15日起為清
    潔隊試用隊員）時，竟與某一不詳姓名年籍之成年男子基於
    共同犯意之聯絡，由甲○○於94年8月11 日以後之某日，先
    行自該不詳男子購買由不詳之人偽造之「萬里鄉公所野柳停
    車場清潔費小型車繳費證」公文書（下稱停車繳費證）5 本
    ，每本1百張，每張新臺幣（下同）50元，因甲○○於同年7
    月1日調至萬里鄉公所清潔隊，乃將上開5本偽造之停車繳費
    證轉交由與之有犯意聯絡之乙○○、丁○○於該停車場非收
    費期間即星期一至星期六上午8時至下午5時以外、週日及例
    假日上午8時至下午6時以外，利用其等管理上開停車場及負
    責收停車費之職務上機會，向於非收費期間之開車前來野柳
    遊玩之民眾佯稱停車仍應繳費之意思，使民眾因而陷於錯誤
    而繳付每車50元之停車費而行使上開偽造之公文書。其等並
    約定所得不法款項由甲○○分得 1/2，乙○○、丁○○各分
    得1/4，共計以此方法售出上開偽造之停車繳費證4本不法所
    得共2萬元，由甲○○分得1萬元，乙○○、丁○○各分得5
    千元。嗣丁○○與乙○○2 人食髓知味，且眼見上開甲○○
    提供之偽造停車繳費證即將用罄，又不甘受制於甲○○，乃
    思自行偽造上開停車繳費證詐取財物，竟由丁○○於95年2
    月15日晚間7時許，至基隆市○○路234號負責承印萬里鄉公
    所上開停車繳費證之「大瀚印刷事業有限公司」，向該公司
    負責人林茂青誑稱要加印上開停車繳費證，林茂青發覺有異
    ，於翌日將此事電告萬里鄉公所承辦上開停車繳費證印製事
    宜之民政課課員蕭千惠，經蕭千惠向民政課課長粘雪琴反應
    後，持萬里鄉公所員工團體照請林茂青辨認確係丁○○無訛
    ，於同年月20日即由粘雪琴與蕭千惠至野柳停車場質問乙○○、丁○○，經乙○○坦承確有上情。嗣甲○○、乙○○、
    丁○○見事跡敗露，旋於同年3月6日，向臺灣基隆地方法院
    檢察署提出自首狀自首上情。
二、案經臺灣基隆地方法院檢察署檢察官指揮法務部調查局臺北
    縣調查站移送偵查起訴。
    理  由
一、按被告以外之人於審判外之言詞或書面陳述，除法律有規定
    者外，不得作為證據；又按被告以外之人於偵查中向檢察官
    所為之陳述，除顯有不可信之情況者外，得為證據；被告以
    外之人於審判外之陳述，雖不符合同法第159條之1 至第159
    條之4 之規定，但經當事人於審判程序同意作為證據，法院
    審酌該言詞陳述或書面陳述作成時之情況，認為適當者，亦
    得為證據，當事人、代理人或辯護人於法院調查證據時，知
    有第159條第1項不得為證據之情形，而未於言詞辯論終結前
    聲明異議者，視為有前項之同意，刑事訴訟法第159條第1項
    、第159條之1第2 項、第159條之5分別定有明文。查本判決
    下列所引用之各該被告以外之人於審判外之陳述（包括證人
    蕭千惠、粘雪琴、林茂清），皆屬傳聞證據，惟證人蕭千惠
    粘雪琴、林茂清於作證時已於檢察官面前具結，且其作成證
    詞之過程並無顯不可信之狀況，被告於本院準備程序時表示
    無意見而不予爭執，且迄至言詞辯論終結前亦未再聲明異議
    ，本院審酌上開證據資料製作時之情況，尚無違法不當及證
    明力明顯過低之瑕疵，亦認為以之作為證據應屬適當，故揆
    諸前開規定，爰逕依刑事訴訟法第159條之5規定，認前揭證
    據資料均例外有證據能力，合先敘明。
二、上揭事實，業據被告甲○○、乙○○、丁○○於偵查中自白
    不諱，亦於本院準備程序及審理時坦承犯行，被告初次坦承
    以不法手段，係委由以書狀之方式提出刑事自首狀，且被告
    於95年8月8日檢察官偵查庭中為自白時，並未遭羈押等人身
    自由之拘束，復有委任辯護律師出席在場，無受到強暴、脅
    迫、利誘、詐欺之虞，另公訴人亦未以自白與被告交換條件
    ，此有檢察官訊問筆錄在卷可稽（見偵字卷第59頁至第61頁
    ），是被告前揭自白應具有任意性，復核與證人蕭千惠、粘
    雪琴、李茂清於調查局接受詢問時、偵查中之證述情節相互
    吻合，又上開停車繳費證如何辨識真偽諸點，復據證人粘雪
    琴於調查局訊問時，證人蕭千惠、林茂青於偵查中結證綦詳
    （詳偵查卷第59頁），並有真偽停車繳費證對照表在卷可參
    （詳偵查卷第37頁至40頁），復有被告乙○○自動交出予證
    人粘雪琴使用所剩餘之偽造停車繳費證1本（1百張）扣案在
    卷可資佐證，此外，並有本院依職權向萬里鄉公所調得臨時
    人員僱用契約書、臨時僱工契約書在卷足憑，綜上所述，被
    告藉其職務上之機會對於於非收費期間之開車前來野柳遊玩
    之民眾詐取每車停車費50元之事證已然明確，被告犯行堪予
    認定。
三、按被告行為後刑法有關公務員及貪污治罪條例適用主體之概
    念均經修正，而修正後之規定均較修正前之規定為嚴格，依
    最高法院95年度第8次刑事庭決議：「新法第10條第2項所稱
    公務員，包括同項第1款之職務公務員及第2款之受託公務員
    ，因舊法之規定已有變更，新法施行後，涉及公務員定義之
    變更者，應依新法第2條第1項之規定，適用最有利於行為人
    之法律」，是以被告是否具有公務員身分應為新舊法之比較
    ，茲就修正前及修正後之規定分述比較如下：
    (一)按地方制度法第20條第8 款及第25條分別明定，鄉（鎮、
      市）公共造產事業為鄉（鎮、市）自治事項，鄉（鎮、市
      ）自得就其關於公共造產事業之自治事項制定自治法規並
      執行。經查，萬里鄉公所依據地方制度法之規定訂定「臺
      北縣萬里鄉公共造產野柳收費停車場管理自治條例」，作
      為野柳停車場之管理依據，並依該自治條例聘用被告甲○○、乙○○、丁○○3 人為萬里鄉公所之臨時僱員負責野
      柳停車場之管理收費，被告甲○○、乙○○、丁○○自屬
      修正前刑法第10條第2 項所稱之公務員，即與修正前貪污
      治罪條例第2 條前段所稱依據法令從事公務之人員相當，
      自有該條例之適用。
    (二)修正後貪污治罪條例第2 條規定「公務員犯本條例之罪者
      ，依本條例處斷」（95年5月30 日總統公布修正，並自95
      年7月1日施行），是以具有刑法第10條第2 項所指之(1)依
      法令服務於國家、地方自治團體所屬機關而具有法定職務
      權限，以及其他依法令從事於公共事務，而具有法定職務
      權限者；(2)受國家、地方自治團體所屬機關依法委託，從
      事與委託機關權限有關之公共事務者之身分，始為貪污治
      罪條例所規範之主體。而依新刑法第10條第2項第1款之修
      正理由謂：「所謂『依法令服務於國家、地方自治團體所
      屬機關』係指國家或地方自治團體所屬機關中依法令任用
      之成員。故其依法代表、代理國家或地方自治團體處理公
      共事務者，即應負有特別保護義務及服從義務。至於無法
      令執掌權限者，縱服務於國家或地方自治團體所屬機關，
      例如僱用之保全或清潔人員，並未負有前開特別保護義務
      及服從義務，即不應認其為刑法上公務員」。是服務於國
      家、地方自治團體所屬機關之人員，若無法令執掌權限，
      即非刑法上公務員。要言之，所謂「公務員」，在主體的
      要件上，限於服務於國家、地方自治團體所屬機關的公務
      人員，或者是依法令從事於公共事務而具有法定職務權限
      者，或是受機關委託而從事與委託機關權限有關之公共事
      務者。在事務的要件上，除了服務於國家或地方自治團體
      所屬機關之人員外，則必須是從事於公共事務者，而所謂
      公共事務必須係關於公權力行為，私經濟行為並不包含在
      內（臺灣高等法院92年度上更(一)字第713 號判決可參）。
      復按法定職務權限之所謂「法定」，固不以法律有明文規
      定為限，他如具有「法規性質」之命令、職權命令或職務
      命令以及機關內部之行政規章等，均包括在內（臺灣高等
      法院93年度上訴1728號判決可參），或於組織法中訂定其
      職權、編制及職等，表格化後成為公務員職等列表，或以
      其他法令明確規定其職掌範圍；又按地方制度法第20條第
      8 款明定「鄉（鎮、市）公共造產事業為鄉（鎮、市）自
      治事項，鄉（鎮、市）自得就其關於公共造產事業之自治
      事項制定自治法規並執行。經查，萬里鄉公所為執行其公
      共造產事業中之野柳停車場管理，乃訂定「臺北縣萬里鄉
      公共造產野柳收費停車場管理自治條例」，並依據該條例
      聘僱被告甲○○、乙○○、丁○○3 人，經指派其工作項
      目為公共造產停車管理，是被告甲○○、乙○○、丁○○
      係依法令服務於萬里鄉公所之成員，然其3 人是否具有法
      定之職務權限尚非無疑，觀上開臺北縣萬里鄉公共造產野
      柳收費停車場管理自治條例中並未就管理員之職掌而為規
      定，其第4條第3項雖有規定「管理員每日經收之停車場管
      理費，應於翌日上午9 時前填報日報表，將收據存根一併
      送交公共造產承辦人簽收，繕具繳款書繳庫登帳」，惟細
      稽其內容後段之繕具繳款書繳庫登帳業務係由公共造產承
      辦人承辦，而前段關於管理員之規定僅係工作細節例行事
      務，尚非所謂法定職務權限之規定，是以被告甲○○、乙○○、丁○○雖服務於萬里鄉公所，然並無任何法定職務
      權限，渠等所從事之野柳停車場管理收費工作乃純粹勞務
      提供行為，均與公權力之行使無涉，被告等應非現行刑法
      第10條第2 項所稱之公務員，其不具備適用貪污治罪條例
      之主體資格。
四、刑法新舊法比較：被告行為後，刑法及刑法施行法部分條文
    業經修正公布，並均於95年7月1日施行。應依修正後刑法第
    2條第1項規定之從舊從輕之原則為比較，且比較時，應就罪
    刑有關之共犯、未遂犯、連續犯、牽連犯、結合犯，以及累
    犯加重，自首減輕暨其他法定加減原因（如身分加減）與加
    減例等一切情形，綜其全部之結果而為比較後，整個之適用
    ，不能割裂而分別適用有利益之條文（最高法院95年5月23
    (一)共犯部分：修正前刑法第28條共犯之規定為，2 人以上共
      同實施犯罪之行為者，皆為正犯，修正後規定為：2 人以
      上共同實行犯罪之行為者，皆為正犯。揆諸本條之修正理
      由係為釐清陰謀共同正犯、預備共同正犯、共謀共同正犯
      是否合乎本條規定之正犯要件。而本案被告甲○○與不知
      名成年男子間、被告乙○○、丁○○與被告甲○○間實行
      行使偽造公文書之詐欺取財之犯行，既屬實行犯罪行為之
      正犯，則適用修正施行前之刑法第28條規定論擬，並無不
      利於被告。
    (二)連續犯部分：裁判時原屬連續犯之數個犯罪行為，應數罪
      併罰，而行為時之規定，則可依裁判上一罪論處，顯然罪
      刑之處罰內容發生變動，解釋上對於刑法第2條第1項之解
      釋，應包括各種影響罪刑加重之規定，按刑法第2 條之法
      律，係指刑罰所依存的整體法律狀態，故法律有變更應指
      足以影響行為的可罰性與法律效果的法令，因修正而有所
      變更而言，此部份修正自屬法言，此部份修正自屬法律變
      更，應為新舊法之比較，經比較之結果，自以行為時刑法
      較有利於行為人。
    (三)牽連犯部分：刑法第55條關於牽連犯之規定，於修正後業
      已刪除，本件被告共同行使偽造公文書及詐欺取財之行為
      ，於修正前應依牽連犯之規定論以一罪，依新法則應予分
      論併罰，經比較新舊法結果，認適用舊法對被告較為有利
      。
    (四)自首部分：修正前刑法第62條規定為「必減」其刑，修正
      後改為正後「得減」其刑，比較新舊法之結果，此項變動
      影響行為人之刑罰法律效果，係屬新修正刑法第2條第1項
      之「法律變更」。本件被告自首之時間係於新修正刑法生
      效前之95年3月6日，自應為新舊法比較，因修正前規定為
      「必減」其刑，較有利於行為人，從而，應適用修正前刑
      法第62條之規定，減輕其刑。
    (五)刑法第339條第1項關於詐欺取財罪之規定，法定刑為「5
      年以下有期徒刑、拘役或科或併科1 千元以下罰金」，就
      罰金部分，依修正後刑法施行法第1條之1「中華民國94年
      1月7日刑法修正施行後，刑法分則編所定罰金之貨幣單位
      為新臺幣。94年1月7日刑法修正時，刑法分則編未修正之
      條文定有罰金者，自94年1月7日刑法修正施行後，就其所
      定數額提高為30倍。但72年6月26日至94年1月7 日新增或
      修正之條文，就其所定數額提高為3 倍」之規定，及修正
      後刑法第33條第5款將罰金刑定為「新臺幣1千元以上，以
      百元計算之」等規定，則修正後刑法339條第1項詐欺取財
      罪所得科處之罰金刑最高為新臺幣3萬元，最低為新臺幣1
      千元，惟依被告行為時之刑罰法律，即罰金罰鍰提高標準
      條例第1條前段規定之提高倍數10倍及修正前刑法第33 條
      第5款規定之罰金最低額1元計算，前開詐欺取財罪之罰金
      刑最高為銀元1萬元，最低為銀元1元，換算為新臺幣後，
      最高額雖與新法同為新臺幣3萬元，惟最低額僅新臺幣3元
      。比較修正前、後之刑罰法律，自以行為時即修正前之法
      律較有利於被告。
    (七)沒收為從刑，從刑附屬於主刑，依主刑所適用之法律。
    (八)綜上觀察比較結果，以被告行為時即修正前之法律，對被
      告較為有利，故本件自應適用修正前刑法及罰金罰鍰提高
      標準條例等相關規定，先予敘明。
五、查偽造之萬里鄉公所野柳停車場清潔費小型車繳費證，均足
    以表明係公務員職務上所製作之文書，自屬公文書。是核被
    告上開所為，係犯刑法第216條、第211條之行使偽造公文書
    罪及同法第339條第1項之詐欺取財既遂罪，偽造印文為偽造
    公文書之部分行為，偽造公文書之低度行為為行使偽造公文
    書之高度行為所吸收，均不另論罪。公訴意旨認應依貪污治
    罪條例第5條第1項第2 款之利用職務上之機會詐取財物罪及
    刑法第216條、第211條行使偽造公文書罪處斷，惟按以公務
    員為犯罪主體之罪，行為後法律修正施行，已非屬刑法第10
    條第2 項所稱之公務員，而另有其他處罰明文規定者，因行
    為人之行為既均同時該當於行為時及裁判時法律之構成要件
    ，且因適用新舊法結果，刑罰有輕重不同，應有刑法第2 條
    第1 項從舊從輕原則之比較適用，而因比較適用新舊法結果
    ，以裁判時法即新法對行為人較為有利，且適用之論罪科刑
    法條既與檢察官起訴法條不同，自應適用刑事訴訟法第300
    條規定變更起訴法條（參臺灣高等法院暨所屬法院因應新刑
    法修正施行座談會彙編第8 頁），而被告行為後，刑法第10
    條第2項公務員之定義業已於94年1月7日修正，並於95 年7
    月1 日正式施行，則被告犯行，因行為後法律之修正而非屬
    貪污治罪條例之處罰對象，應另依刑法第339條第1項詐欺取
    財既遂罪及刑法第216條、第211條之行使偽造公文書罪，因
    二者基本社會事實同一，爰依法變更起訴法條，併此敘明。
    被告甲○○與不知名之成年男子間及被告乙○○、丁○○與
    被告甲○○間就上開犯行間，分別具有犯意聯絡及行為分擔
    ，俱為共同正犯。被告先後多次行使偽造公文書之行為及先
    後多次詐欺取財既遂之行為，均時間緊接，所犯均係構成要
    件相同之罪，顯係基於概括犯意而為，應依修刑法第56條之
    規定論以連續犯，並依法加重其刑。又被告所犯共同連續行
    使偽造公文書及共同連續詐欺取財既遂罪，二者間有方法、
    目的之牽連關係，應依修正前刑法第55條後段之規定論以牽
    連犯，並從一重之共同連續行使偽造公文書罪處斷。又被告
    於有偵查犯罪職權之公務員知悉其犯罪之前即以書狀向檢察
    官報告自己之犯罪事實，並表示願意接受法院之裁判，有其
    刑事自首狀在卷可稽，被告已符自首要件，應依規定減輕其
    刑。爰審酌被告因一時貪念，竟利用職務上之機會，向民眾
    詐取財物，違法犯紀，已斲傷公務機關聲譽，惟其所圖得財
    物甲○○僅1萬元、乙○○、丁○○各僅5千元，情節尚非重
    大，且其犯後已主動繳出不法所得、犯後坦承犯行之態度良
    好及其犯罪動機、目的、手段等一切情狀，各量處如主文所
    示之刑。又被告乙○○、丁○○行為後，刑法關於緩刑宣告
    之要件，業經修正公布施行，依最高法院95年5 月23日刑事
    庭第8 次會議決議意旨，緩刑之宣告應適用修正後刑法第74
    條之規定。查被告乙○○；丁○○前此未曾因故意犯罪受有
    期徒刑以上刑之宣告，有臺灣高等法院被告前案紀錄表在卷
    可憑，且於犯罪即坦承犯行，深表悔意，並積極以郵政匯票
    方式將所詐得之金錢返還萬里鄉公所（萬里鄉公所因故將原
    件退回），堪認其因一時短於思慮，致罹刑章，經此刑之偵
    、審程序，自當知所警惕，信無再犯之虞，本院綜核各情，
    認前開對其所宣告之刑，以暫不執行為適當，爰依修正後刑
    法第74條第1項第1款之規定，併予宣告緩刑3 年，以啟自新
    。
六、扣案之偽造萬里鄉公所野柳停車場清潔費小型車繳費證1 百
    張，為被告甲○○所有，依刑法第38條第1項第2款之規定，
    沒收之。
七、據上論斷，應依刑事訴訟法第299條第1項前段、第300 條，
    刑法2條第1項前段、修正前刑法第28條、修正前第56條、第
    216條、第211條、第339條第1項、修正前第55條、修正前第
    62條前段、第74條第1項第1款、第38條第1項第2款，修正前
    罰金罰鍰提高標準條例第1條前段，判決如主文。
本案經檢察官丙○○到庭執行職務。
中    華    民    國    95    年    11    月    28    日
                  刑事第四庭審判長法  官   鄭景文
                                  法  官   王美婷
                                  法  官   林淑鳳
以上正本證明與原本無異。
對於本件判決如有不服，應於收受送達後10日內，向本院提出上
訴書狀，上訴於臺灣高等法院，並按他造當事人之人數附具繕本
。
中    華    民    國    95    年    11    月    29    日
                                 書 記 官  王毓嫻
附錄論罪法條
中華民國刑法第216條
（行使偽造變造或登載不實之文書罪）
行使第210條至第215條之文書者，依偽造、變造文書或登載不實
事項或使登載不實事項之規定處斷。
中華民國刑法第211條
（偽造變造公文書罪）
偽造、變造公文書，足以生損害於公眾或他人者，處1年以上7
年以下有期徒刑。
中華民國刑法第339條第1項
（普通詐欺罪）
意圖為自己或第三人不法之所有，以詐術使人將本人或第三人之
物交付者，處5年以下有期徒刑、拘役或科或併科1千元以下罰金
。


司法院資訊處製作；財團法人民間司法改革基金會備份。
